【裁判字號】    95,重勞訴,3
【裁判日期】    950620
【裁判案由】    損害賠償等
【裁判全文】
臺灣基隆地方法院民事判決             95年度重勞訴字第3號
原      告  甲○○
訴訟代理人  李蕙君律師
複  代理人  俞清松律師
            陳雅萍律師
被      告  永然船務代理業股份有限公司
法定代理人  丙○○
訴訟代理人  王東山律師
複  代理人  李美寬律師
            林孝甄律師
被      告  乙○○
上列當事人間請求損害賠償等事件，本院於民國95年6月6日言詞
辯論終結，判決如下：
    主  文
被告乙○○應給付原告新臺幣參佰柒拾伍萬參仟玖佰捌拾陸元，
及自民國九十四年十月二十一日起至清償日止，按週年百分之五
計算之利息。
原告其餘之訴駁回。
訴訟費用由被告乙○○負擔七分之五；餘由原告負擔。
    事實及理由
壹、程序方面：
    按訴狀送達後，原告不得將原訴變更或追加他訴，但請求之
    基礎事實同一，及擴張或減縮應受判決事項之聲明者，不在
    此限，民事訴訟法第255條第1項第2款、第3款分別定有明文
    。查原告於民國94年10月11日聲請對被告發支付命令，請求
    連帶給付新臺幣（下同）12,126,193元，之後被告對上開支
    付命令提出異議，依民事訴訟法第519條第1項規定視為起訴
    後，原告減縮為請求連帶給付5,204,075 元，核屬減縮應受
    判決事項之聲明，自應准許。至於原告聲請發給支付命令時
    ，係主張被告永然船務代理業股份有限公司（以下簡稱永然
    公司）承攬「水晶輪」（Crystal  Ray）船舶貨物裝卸勞務
    ，再轉包與被告乙○○，依勞動基準法第59條第1、2、3 款
    、第62條第1項、民法第184條第2項、第185條、第193條第1
    項、第195條第1項規定，請求被告連帶給付損害賠償，之後
    於95年5 月11日言詞辯論期日追加備位以被告永然公司與被
    告乙○○間有僱傭關係存在，依民法第188條第1項前段規定
    主張被告永然公司應負連帶損害賠償責任，雖為被告永然公
    司所不同意，但原告之應受判決事項聲明為同一，性質上非
    屬客觀訴之預備合併，僅屬就不同主張之訴訟標的定先後順
    序請求裁判，且均係基於被告永然公司有無承攬「水晶輪」
    船舶貨物裝卸勞務之同一事實，應認請求之基礎事實相同，
    依前開說明，原告追加備位訴訟標的依民法第188條第1項規
    定主張，於法並無不合。
貳、實體方面：
一、原告主張：
  (一)原告於92年10月12日晚間，依照僱主即被告乙○○之派遣，
    於基隆港東三號碼頭執行被告永然公司所承攬「水晶輪」貨
    載電扶梯之解固作業時，因被告未依勞工安全衛生設施規則
    第167 條及勞工安全衛生法第5條第1項第4、5款規定，未檢
    查、告知及確認交付解固之電扶梯所使用之船用拖板車本體
    與工字鐵間未經焊接，僅以鐵鍊圈綁，亦未在場指揮及監督
    工人之作業，任由原告自行依往例執行解固作業，於鬆綁拖
    板車與工字鐵間鐵鍊時，該工字鐵基於槓桿原理而向上翹起
    ，原告因閃避不及被夾於工字鐵及電扶梯之間，致受有右側
    肺部挫傷併血胸、胸腔內出血、右側小腿脛骨腓骨骨折、頸
    部淤青、腰椎骨折、骨盆骨折等傷害，並經基隆醫院於93年
    11月3 日診斷為殘廢，另一位工人許志昌則死亡，被告乙○
    ○之業務過失致死行為，業經鈞院以94年度勞安訴字第1 號
    刑事判決判處有期徒刑5月，如易科罰金以銀元300元折算 1
    日。被告永然公司承攬「水晶輪」之貨物裝卸勞務工作，被
    告乙○○則係原告之僱主，竟均違反於現場指揮、監督作業
    ，並事前告知工作物有瑕疵之義務，另因被告乙○○辯稱其
    係受僱於被告永然公司，就原告支付之醫療費用201,867 元
    、看護費用200,000元及1 年不能工作之薪資損失613,080元
    、減少勞動能力之損害3,389,128元、精神慰撫金800,000元
    ，被告應負連帶損害賠償責任，為此先位訴訟標的依勞動基
    準法第59條第1、2、3款、第62條第1項、民法第184條第2項
    、第185條、第193條第1項、第195條第1 項規定，備位訴訟
    標的依民法第188條第1項規定，聲明求為判決被告應連帶給
    付原告5,204,075 元，及自支付命令送達翌日起至清償日，
    按週年利率5%計算之法定遲延利息，並陳明願供擔保請准宣
    告假執行。
  (二)被告永然公司之負責人丙○○，另擔任元豪工程行之負責人
    ，其登記營業項目包括「其他運輸輔助業（船舶清艙、固定
    工程）」，此外三協理貨行之負責人為其妻鄭林美玉，其登
    記營業項目為「商港區船舶理貨業」，名義上雖係不同之商
    行、公司，然除公司、商行負責人名義不同外，辦公地點及
    員工、會計都是相同，顯見被告永然公司確實有經營其他運
    輸輔助業及商港區船舶理貨業之能力。
  (三)又所謂「業務」，其範圍較通常意義之業務為寬，除業務本
    身之外，業務上附隨的必要、合理的行為亦包含在內。是就
    被告永然公司經營方式以觀，實際上關於其他運輸輔助、商
    港區船舶理貨業、船舶勞務事項，即貨物裝卸解固作業，基
    於業務遂行性，均包含在其船務代理之業務範圍內。縱認船
    務代理業不包括貨物裝卸解固作業，依公司法第18條第2 項
    ：「公司所營事業除許可業務應載明於章程外，其餘不受限
    制。」之規定，公司所營事業不以其登記之項目為限。被告
    永然公司所營事業雖僅登記為船務代理業，但實際上兼營其
    餘毋須經政府許可之業務者（如本案貨物解固作業），並不
    受限制，毋庸登記，則行政院勞工委員會撤銷罰鍰處分之理
    由，並未慮及被告永然公司實際經營登記範圍外業務之情形
    ，可謂不妥適，被告永然公司執此而辯稱其業務範圍，僅以
    「船務代理業管理規則第18條第1項之3-8款」為限，否認貨
    物解固作業為其業務範圍，自不足採。
  (四)被告永然公司除經營登記之船務代理業外，其以家族企業之
    方式，承攬所代理之船舶勞務，再轉承攬予其他如定佳工程
    行等小包商，此從被告乙○○或訴外人陳智斌、游景堯、張
    文孝、陳金忠等原列於定佳工程行申請之「基隆港碼頭長期
    通行證管制卡」上之員工，均列薪於被告永然公司，或另各
    分列於元豪工程行、三協理貨行等員工薪資支出（參見鈞院
    94年度勞安訴字第1 號刑事卷宗內88年至91年度綜合所得稅
    各類所得資料清單），及被告乙○○於每月1 日及16日向被
    告永然公司請款長達15年之久等事實，足堪認定被告永然公
    司與被告乙○○間係承攬關係。
二、被告之抗辯：
  (一)被告永然公司部分：
  (1)被告永然公司為船務代理業者，關於貨物之解固，並非船務
    代理業經營之業務範圍，且被告永然公司並未向「水晶輪」
    請求在基隆港卸貨業務之承攬報酬，顯然未承攬「水晶輪」
    貨物裝卸、解固之業務，況本件事故是在基隆港東三號碼頭
    空地上解固電扶梯時發生，被告永然公司所代理船舶之運送
    責任於該電扶梯離開「水晶輪」後即已完成，對該貨物已無
    監督管理權限，不可能委託被告乙○○將停放在基隆港東三
    號碼頭空地之電扶梯自拖板車上解固，該貨物解固作業係由
    被告乙○○全權處理，解固費用係被告乙○○直接向船公司
    請款，或透過被告永然公司向船公司請款，被告永然公司與
    被告乙○○之間並無承攬關係，亦無與被告乙○○分別僱用
    勞工共同作業之情形，自非勞工安全衛生法、勞動基準法所
    謂之事業單位。
  (2)被告永然公司雖曾因本件事故經行政院勞工委員會處以60,0
    00元之罰鍰，惟該委員會業以「因查船舶代理業管理規則第
    十八條第一項之規定，船務代理業經營項目確無船舶貨物解
    固之作業項目」為由，於93年1月27日勞北檢授字第0930800
    062 號函撤銷該罰鍰處分，被告永然公司實非勞工安全衛生
    法及勞動基準法所謂之「事業單位」，足可認定，原告請求
    被告永然船務公司應與被告乙○○連帶負職業災害之補償責
    任，洵屬無據。
  (3)又系爭電扶梯解固作業並非被告永然公司所屬之事業，自無
    需派遣訴外人林坤山至現場參與或監督，原告主張林坤山係
    被告永然公司派駐現場之經理，與事實不符，且訴外人林坤
    山所涉過失致死案件，業經臺灣基隆地方法院檢察署檢察官
    為不起訴處分，況電扶梯如何包裝應由託運人負責，亦與被
    告永然公司無關，被告永然公司既無執行勞工安全衛生職務
    不慎之侵權行為，原告主張依民法第184條第2 項、第185條
    之規定，被告永然公司應與被告乙○○負共同侵權行為損害
    賠償責任，於法無據。
  (4)原告主張其每月碼頭裝卸工作薪資約為33,090元，另兼職駕
    駛計程車每月約15日之所得共約18,000元，及減少勞動能力
    比例為36.6%、看護費用一日以2,000元計算，為被告所否認
    ，原告自應提出證據證明，至於精神慰撫金部分，由鈞院審
    酌兩造之身分地位、經濟狀況等關係予以酌定。
  (二)被告乙○○部分：被告替永然公司工作已有10多年，並由被
    告永然公司或訴外人元豪工程行發給扣繳憑單，本件亦由被
    告永然公司的員工林坤山委託被告代為找工人到碼頭從事解
    固工作，且臺灣高等法院94年度勞安上訴字第9 號刑事判決
    認定被告永然公司有承攬本件電扶梯在碼頭的解固作業，被
    告永然公司應負連帶損害賠償責任，不應只由被告1 人負責
    。
參、本院判斷：
一、當事人不爭執的事實：原告主張其於92年10月12日晚間，在
    基隆港東三號碼頭執行「水晶輪」貨載電扶梯之解固作業時
    ，因電扶梯所使用之船用拖板車本體與工字鐵間未經焊接，
    僅以鐵鍊圈綁，於鬆綁拖板車與工字鐵間鐵鍊時，該工字鐵
    基於槓桿原理而向上翹起，原告因閃避不及被夾於工字鐵及
    電扶梯之間，致受有右側肺部挫傷併血胸、胸腔內出血、右
    側小腿脛骨腓骨骨折、頸部淤青、腰椎骨折、骨盆骨折等傷
    害，並經基隆醫院於93年11月3 日診斷為殘廢，另一位工人
    許志昌則死亡，被告乙○○之業務過失致死行為，業經本院
    以94年度勞安訴字第1號刑事判決判處有期徒刑5月，如易科
    罰金以銀元300元折算1日，之後被告乙○○提起上訴，由臺
    灣高等法院以94年度勞安上訴字第9 號刑事判決判處有期徒
    刑4 月，如易科罰金以銀元300元折算1日等事實，為兩造所
    不爭執，並有勞工保險殘廢診斷書、衛生署基隆醫院住院診
    斷證明書、國泰綜合醫院乙種診斷證明書、行政院衛生署基
    隆醫院乙種診斷證明書、及本院94年度勞安訴字第1 號、臺
    灣高等法院94年度勞安上訴字第9 號刑事判決可證，堪信為
    真實。
二、當事人爭點的論斷：原告主張被告永然公司承攬「水晶輪」
    船舶貨物裝卸勞務，再轉包或僱用被告乙○○從事本件電扶
    梯解固工作，應就原告所受之損害負連帶賠償責任，則為被
    告所否認，因此雙方的爭點在於被告永然公司是否有承攬「
    水晶輪」之船舶貨物裝卸勞務？原告是否1 年無法工作？如
    該期間確實無法工作，其薪資損失應如何計算？其勞動能力
    減少之情形？由親人自行看護之看護費用如何計算？精神慰
    撫金請求之金額是否適當？經查：
  (一)按當事人主張有利於己之事實者，就其事實有舉證之責任，
    民事訴訟法第277 條前段定有明文。原告主張被告永然公司
    之負責人丙○○，另擔任元豪工程行之負責人，其登記營業
    項目包括「其他運輸輔助業（船舶清艙、固定工程）」，此
    外三協理貨行之負責人為其妻鄭林美玉，其登記營業項目為
    「商港區船舶理貨業」，固據提出營利事業登記公示詳細資
    料為證，但被告永然公司與元豪工程行或三協理貨行係不同
    之營利事業主體，縱然彼此之間屬於家族企業，亦不能據此
    推論被告永然公司確有承攬「水晶輪」船舶貨物裝卸勞務。
    又公司所營事業雖不以其登記之項目為限，被告永然公司除
    經營登記之船務代理業務外，固得兼營其餘不須經政府許可
    之業務，然原告並未舉證證明被告永然公司兼營貨物裝卸工
    作，其空言主張被告永然公司除經營登記之船務代理業外，
    其以家族企業之方式，承攬所代理之船舶勞務，自不足採。
    另原告主張被告乙○○或訴外人陳智斌、游景堯、張文孝、
    陳金忠等原列於定佳工程行申請之「基隆港碼頭長期通行證
    管制卡」上之員工，均列薪於被告永然公司，或另各分列於
    元豪工程行、三協理貨行等員工薪資支出，及被告乙○○於
    每月1 日及16日向被告永然公司請款長達15年之久等情，縱
    然屬實，但本院94年度勞安訴字第1 號刑事案件卷內之上開
    各人88年度至91年度綜合所得稅各類所得資料清單及扣繳或
    免扣繳憑單，只能證明前開各人與被告永然公司或元豪工程
    行、三協理貨行之間曾存有某種法律關係，並不能據此證明
    被告永然公司於92年承攬「水晶輪」之船舶貨物裝卸勞務，
    及與被告乙○○間有承攬關係存在。至於本院94年度勞安訴
    字第1號及臺灣高等法院94年度勞安上訴字第9號刑事判決，
    雖都認定被告永然公司非僅係「水晶輪」之代理人，其除經
    營登記之船舶代理業務外，實係統包，另亦承攬所代理船務
    之船舶勞務，再轉承攬予其他小包商，然被告永然公司因非
    上開刑事案件之當事人，則法院於審理過程是否傳喚被告永
    然公司到庭詢問，即有疑問，而民事訴訟採當事人進行主義
    及辯論主義，本院應審酌當事人之陳述及提出之證據，本於
    確信之法律見解，就個案為事實認定，自不受其他為不同事
    實認定之判決結論所拘束，則前開刑事判決無從為有利於原
    告及被告乙○○之認定。
  (二)又「水晶輪」在台總代理為現代海鋒船務代理股份有限公司
    ，被告永然公司為現代海鋒船務代理股份有限公司之基隆港
    口代理，港口代理係以總代之名義可經營「船務代理業管理
    規則」第18條第1項之3-8款業務，並以約定之範圍為限，有
    交通部基隆港務局94年3 月28日基港航監字第0940005220號
    函影本在卷可稽。而依「船務代理業管理規則」第18條第 1
    項第3-8 款之規定，船務代理業之業務範圍不包括貨物裝卸
    ，且行政院勞工委員會亦因而撤銷北區勞動檢查所對被告永
    然公司之罰鍰處分，復有行政院勞工委員會93年1 月27日勞
    北檢授字第0930800062號函影本附卷可證。另被告永然公司
    對「水晶輪」之請款清單中，亦係以各項代辦業務之內容，
    逐項請款，並無就「水晶輪」在基隆港卸貨業務之承攬報酬
    為請求，亦有被告永然公司提出之費用摘要（PORT DISBURS
    EMENT AND VESSEL EXPENSES SUMMARY ）在卷可稽，足以證
    明被告永然公司與「水晶輪」間，應係代理關係而非承攬關
    係，故被告永然公司辯稱其僅係「水晶輪」之船務代理，為
    「水晶輪」之代理人，並非「水晶輪」在台船務之承攬人，
    堪以採信。從而，被告乙○○在基隆港東三號碼頭從事電扶
    梯之解固、卸貨工作，係由被告永然公司代理「水晶輪」通
    知乙○○前往，其與被告乙○○之間並無承攬關係，應可認
    定。被告永然公司既非本件電扶梯解固、卸貨之承攬人，無
    論原告先位訴訟標的主張被告永然公司與被告乙○○間為承
    攬關係，或備位訴訟標的主張二者之間為僱用關係，對於原
    告在解固電扶梯時所受傷害，都不需要與被告乙○○負連帶
    損害賠償責任。
  (三)另定佳工程行係由被告乙○○所獨資經營，營業項目為「船
    舶勞務承攬業（赴客戶現場作業）及理貨包裝業（赴客戶現
    場作業），有基隆市政府營利事業登記公示詳細資料可憑，
    如被告乙○○僅係受僱於被告永然公司或代被告永然公司尋
    找人員工作，何須成立工程行營業，且被告乙○○自己承認
    原告於事發前在其工程行已工作約半年，屬於臨時工性質，
    工資1天以600元計算等情（見本院95年4 月11日言詞辯論筆
    錄），原告主張其受被告乙○○僱用從事本件電扶梯解固工
    作，足以採信。
  (四)次按「違反保護他人之法律，致生損害於他人者，負賠償責
    任。但能證明其行為無過失者，不在此限。」、「不法侵害
    他人之身體或健康者，對於被害人因此喪失或減少勞動能力
    或增加生活上之需要時，應負損害賠償責任。」、「不法侵
    害他人之身體、健康、名譽、自由、信用、隱私、貞操，或
    不法侵害其他人格法益而情節重大者，被害人雖非財產上之
    損害，亦得請求賠償相當之金額。」、「雇主對左列事項應
    有符合標準之必要安全衛生設備：‧‧四、防止採石、採掘
    、裝卸、搬運、堆積及採伐等作業中引起之危害；五、防止
    有墜落、崩塌等之虞之作業場所引起之危害。‧‧」、「事
    業單位以其事業之全部或一部分交付承攬時，應於事前告知
    該承攬人有關其事業工作環境﹑危害因素暨本法及有關安全
    衛生規定應採取之措施。承攬人就其承攬之全部或一部分交
    付再承攬時，承攬人亦應依前項規定告知再承攬人。」、「
    雇主使勞工於載貨台從事單一之重量超越一百公斤以上物料
    裝卸時，應指定專人採取左列措施：一、決定作業方法及順
    序，並指揮作業。二、檢點工具及器具，並除去不良品。三
    、禁止與作業無關人員進入作業場所。四、從事解纜或拆墊
    之作業時，應確認載貨台上之貨物無墜落之危險。五、監督
    勞工作業狀況。」，民法第184條第2項、第193條、第195條
    及勞工安全衛生法第5 條、第17條、勞工安全衛生設施規則
    第167 條分別定有明文。被告乙○○僱用原告進行其承攬之
    「水晶輪」解固作業時，未檢點及確認加長支撐用之工定鐵
    與拖板車本體間未經焊接，僅以鐵鍊圈綁，亦未在場指揮及
    監督工人作業，任由原告自行執行上開業務，於鬆綁板架與
    工字鐵間鐵鍊時，該工字鐵基於槓桿原理而向上翹起，原告
    閃避不及被夾於工字鐵及電扶梯之間，致受有右側肺部挫傷
    併血胸、胸腔內出血、右側小腿脛骨腓骨骨折、頸部淤青、
    腰椎骨折、骨盆骨折等傷害，違反上揭勞工安全衛生法第 5
    條、第17條、勞工安全衛生設施規則第167 條等保護勞工安
    全之法律規定，原告自得依前述規定向被告乙○○請求損害
    賠償。至於原告得請求之金額，分述如下：
    醫療費用部分：原告因本件事故受傷後，前往行政院衛生
      署基隆醫院及國泰醫院就醫，所支出之醫療費用自行負擔
      部分，加上購買柺杖支出350元，總計201,867元，有醫療
      費用收據、統一發票為證，且為被告乙○○所不否認，應
      予准許。
    不能工作損失部分：原告受傷前係從事碼頭裝卸工作及計
      程車司機，碼頭裝卸工作之每月薪資約為33,090元，兼職
      駕駛計程車每月所得為18,000元，合計51,090元，業據原
      告提出存摺及基隆市汽車駕駛員職業工會證明單影本各 1
      件為證，且為被告乙○○所不爭執，堪信屬實。又原告因
      本件事故受傷後，在行政院衛生署基隆醫院住院治療，依
      本院函詢該院有關原告所受之傷害，其回覆表示：「二、
      病患甲○○於92年10月13日至92年12月1 日住院需看護，
      之後應可不必；病患為多重創傷，受傷後一般需半年至一
      年可恢復」，有該院95年5 月25日基醫病字第0950003388
      號函在卷足憑，原告主張其自92年10月12日受傷後，約有
      1年期間無法工作，足以採信，則原告1年不能工作之損失
      為613,080元（計算式：51,090元×12月＝613,080元）。
    減少勞動能力部分：原告所受傷勢經勞工保險局審查殘廢
      程度符合殘廢給付標準表規定之第09項，發給13等級普通
      傷病殘廢給付60日，有勞工保險局核定通知書在卷可稽，
      依「各殘廢等級喪失或減少勞動能力比率表」所載，其喪
      失勞動能力之比率應為23.07%。又原告為55年1 月12日出
      生，自治療1年確定右下肢殘廢時即93年11月3日起算，至
      勞工退休年齡60歲，尚可工作之期間為21年2個月又9天，
      依每月收入51,090元及月別複式霍夫曼式計算法並扣除年
      息5%之中間利息計算後，原告所受減少勞動能力之損失為
      2,039,039元（計算式：月損害額51,090元x月數係數172.
      00000000x23.07%＝2,039,039元，元以下四捨五入）。
    看護費用部分：原告於92年10月13日至92年12月1 日住院
      期間須看護照料，有前述行政院衛生署基隆醫院函可證，
      依最高法院89年台上字第1749號判決意旨：「親屬間之看
      護，縱因出於親情而未支付該費用，然其所付出之勞力，
      顯非不能以金錢為評價，此種基於身分關係之恩惠，自不
      能加惠於加害人，而應比照一般看護情形，認被害人受有
      相當看護費之損害，命加害人賠償，始符民法第193條第1
      項所定『增加生活上需要』之意旨。」，原告請求由其配
      偶24小時照顧之看護費用1日以2,000元計算，衡量目前國
      內看護工收費之行情，應屬合理，原告此部分得請求之金
      額為100,000元（計算式：2000元×50天=100000）。
    精神慰撫金部分：本院審酌原告現年40歲，因本件事故住
      院多日，經治療後右下肢仍肌力缺損、步行困難，造成其
      肉體及精神上之痛苦，日常生活亦極度不便；被告乙○○
      現年47歲，國中畢業，每月收入約40,000元等一切情狀，
      認原告請求800,000元之精神慰撫金核屬適當。
三、綜上所述，原告依侵權行為之法律關係，請求被告乙○○給
    付3,753,986元，及自94年10月21日起至清償日止，按週年5
    % 計算之利息，為有理由，應予准許；逾上開範圍之請求，
    為無理由，應予駁回。至於被告永然公司非本件電扶梯解固
    、卸貨業務之承攬人，已如前述，原告請求其負連帶給付責
    任，為無理由，應予駁回。
四、本件事證已經明確，兩造其餘攻擊防禦方法，對判決之結果
    無影響，因此不予逐一論述，併此說明。
五、結論：本件原告之訴為一部有理由，一部無理由，依民事訴
    訟法第79條，判決如主文。
中    華    民    國    95    年    6     月    20    日
                  民事庭法  官  陳湘琳
以上正本係照原本作成。
對於本件判決如有不服，應於收受送達後20日內向本院提出上訴
書狀，敘述上訴之理由，上訴於臺灣高等法院，並按他造當事人
之人數附具繕本。
中    華    民    國    95    年    6     月    20    日
                        書記官  王佩珠


司法院資訊處製作；財團法人民間司法改革基金會備份。
